【裁判字號】    97,家聲,147
【裁判日期】    970822
【裁判案由】    變更子女姓氏
【裁判全文】
臺灣高雄地方法院民事裁定             97年度家聲字第147號
聲  請  人  乙○○
上當事人，聲請變更子女姓氏事件，本院裁定如下：
    主  文
變更乙○○（男，民國○○年○月○日生，身分證統一編號：Ｚ00000
0000號號）之姓氏為母姓「歐」。
程序費用新臺幣壹仟元由相對人負擔。
    理  由
一、聲請意旨略以：聲請人之父（甲○○）母（陳歐緞）已雙亡
    。渠等二人於生前，因母親娘家無男丁，即約定二人長子即
    聲請人之兄從父姓，次子即聲請人從母姓，惟礙於當時法令
    所限，聲請人於出生後仍登記為父姓。即使後來法令有放寬
    ，但因不知法令變動，而未即時辦理改姓事宜。長久以來，
    聲請人均以從母姓自居，聲請人之父母、家族均視聲請人為
    母親姓氏之傳人，故聲請人之姓名列名於歐氏家族墓碑之上
    ，同時家中亦祭拜歐氏先人，聲請人之母亡故前，更念念不
    忘要求聲請人改姓，以傳娘家香火。聲請人迄今因未能遵從
    母命，慄慄不安，無所適從，不知應以何種姓氏安身立命，
    並恐日後於幽冥之境，亦不知從何族人後步，聲請人為此多
    年來心神不寧，已嚴重影響身心健康並導致家運不順，痛苦
    萬分，為此爰依民法第1059條之規定，聲請准予變更姓氏改
    從母姓。
二、按「有下列各款情形之一，且有事實足認子女之姓氏對其有
    不利之影響時，父母之一方或子女得請求法院宣告變更子女
    之姓氏為父姓或母姓：一、父母離婚者。二、父母之一方或
    雙方死亡者。三、父母之一方或雙方生死不明滿三年者。四
    、父母之一方曾有或現有未盡扶養義務滿二年者。」，民法
    第1059條第5 項定有明文，是以聲請人聲請變更子女姓氏，
    除需具備上開各款之一之要件外，尚需有事實足認子女之姓
    氏對其不利，否則即不符上開法律之規定。
三、經查，聲請人主張其父母雙方之事實，業據其提出戶籍謄本
    、戶口名簿、除戶謄本等為證，經核無誤，堪信屬實。又聲
    請人主張其父母約定長子從父姓、次子即聲請人從母姓，聲
    請人家中因而長久以來係供奉母親歐氏先人牌位，並於歐氏
    先人墓碑中列名子孫等情，亦有墓碑照片3張在卷可查，足
    認聲請人主張之上開事實，亦堪採信。本院審酌上情，認為
    姓氏一節，關係個人心靈之歸屬感，聲請人自幼即經父母教
    導傳承母姓家族香火，觀念上以歐氏族人自居，但法令上其
    姓氏係從父姓，導致其雖祭拜母姓族人香火，但因名不正、
    言不順之矛盾心理，導致心靈歸屬應何去何從，長久處於不
    確定之狀態，確實有礙身心之健全發展，此外聲請人父親有
    其他子女可傳承姓氏，是以縱聲請人改冠母姓亦對父親家族
    並無任何不利之情形，且有利於聲請人對家庭之認同感、歸
    屬感及身心健全之發展等。又基於姓氏具社會人格之可辨性
    ，並具家族制度之表徵，認該聲請人若無法從母姓對其人格
    發展確有明顯不利之影響，實有變更為母姓之必要。從而，
    聲請人聲請改從母姓與法核無不合，為有理由，應予准許。
四、依非訟事件法第21條第2 項、第24條第1 項，民事訴訟法第
    95條、78條，裁定如主文。
中    華    民    國    97    年    8     月    22    日
                  家事法庭  法  官  吳文婷
以上正本係照原本作成。
如對本裁定抗告須於裁定送達後10日內向本院提出抗告狀。
中    華    民    國    97    年    8     月    29    日
                            書記官  黃進遠


司法院資訊處製作；財團法人民間司法改革基金會備份。
